ACORDAO-COMPLETO-2349583

ACÓRDÃO 2344/2019 ATA 9/2019 - SEGUNDA CÂMARA

VISTOS, relatados e discutidos estes autos de tomada de contas especial instaurada pela Superintendência Regional do Instituto Nacional de Colonização e Reforma Agrária no Estado do Amazonas (Incra-AM) em desfavor da Associação de Produtores Rurais União e Progresso (Aprup) e dos Srs. Abelardo Pereira dos Santos (falecido) e Enéas Nunes da Silva (falecido) , como então presidente e vice-presidente da referida entidade, diante da execução apenas parcial do objeto pactuado e do não alcance dos objetivos previstos no Convênio nº 14.000/2001 (Siafi 424532) destinado à “prestação de serviços de assistência técnica, extensão rural e capacitação a 303 famílias assentadas no Projeto de Assentamento Rio Juma e Acari” sob o valor original de R$ 82.396,56, tendo a vigência do ajuste sido estipulada para o período de 30/11/2001 a 11/3/2002;
	ACORDAM os Ministros do Tribunal de Contas da União, reunidos em Sessão de 2ª Câmara, ante as razões expostas pelo Relator, em: 
9.1. excluir os espólios de Abelardo Pereira dos Santos (falecido) e Enéas Nunes da Silva (falecido) da presente relação processual, deixando de determinar que a unidade técnica envie a cópia deste Acórdão à Procuradoria da República no Estado do Amazonas, nos termos do art. 16, § 3º, da Lei nº  8.443, de 1992, para o ajuizamento das ações penais e civis cabíveis, ante o falecimento dos aludidos gestores-responsáveis;
9.2. considerar revel a Associação de Produtores Rurais União e Progresso (Aprup) , nos termos do art. 12, § 3º, da Lei nº 8.443, de 1992;
9.3. julgar irregulares as contas da Associação de Produtores Rurais União e Progresso (Aprup) , nos termos dos arts. 1º, I, 16, III, “b” e “c”, 19, caput e 23, III, da Lei nº 8.443, de 1992, para condená-la ao pagamento do débito apurado nestes autos, atualizado monetariamente e acrescido dos juros de mora, calculados desde as datas especificadas até a efetiva quitação, fixando-lhe o prazo de 15 (quinze) dias, contados da notificação, para que comprove, perante o Tribunal, nos termos do art. 214, III, “a”, do RITCU, o recolhimento da referida dívida ao Instituto Nacional de Colonização e Reforma Agrária sob as seguintes condições:  
	Valor Original (R$) :
	Data da Ocorrência:

	41.198,28
	30/11/2001

	41.198,28
	3/1/2002

	128,31 (crédito) 
	23/4/2002

9.4. autorizar, caso requerido, nos termos do art. 26 da Lei nº 8.443, de 1992, o parcelamento da dívida fixada por este Acórdão em até 36 (trinta e seis) parcelas mensais e sucessivas, sobre as quais incidirão a atualização monetária e os correspondentes acréscimos legais, esclarecendo à responsável que a falta de pagamento de qualquer parcela importará no vencimento antecipado do saldo devedor (art. 217, § 2º, do RITCU) , sem prejuízo das demais medidas legais; e
9.5. autorizar, desde logo, nos termos do art. 28, II, da Lei nº 8.443, de 1992, a cobrança judicial da dívida fixada por este Acórdão, caso não atendida a notificação.

Tomada de Contas Especial instaurada pela Superintendência Regional do Instituto Nacional de Colonização e Reforma Agrária no Estado do Amazonas (Incra-AM) em desfavor da Associação de Produtores Rurais União e Progresso (Aprup) e dos Srs. Abelardo Pereira dos Santos (falecido) e Enéas Nunes da Silva (falecido), como então presidente e vice-presidente da referida entidade, diante da execução apenas parcial do objeto e do não alcance dos objetivos do Convênio nº 14.000/2001 (Siafi 424532) destinado à prestação de serviços de assistência técnica, extensão rural e capacitação a 303 famílias assentadas no Projeto de Assentamento Rio Juma e Acari sob o valor original de R$ 82.396,56, tendo a vigência do ajuste sido estipulada para o período de 30/11/2001 a 11/3/2002.

Segunda Câmara

Superintendência Regional do Instituto Nacional de Colonização e Reforma Agrária no Estado do Amazonas (Incra-AM).

3. Responsáveis: espólio de Abelardo Pereira dos Santos (falecido - CPF XXX.320.538-XX); Associação de Produtores Rurais União e Progresso - Aprup (CNPJ 01.647.630/0001-15); espólio de Enéas Nunes da Silva (falecido - CPF XXX.705.508-XX).

13.1. Ministros presentes: Aroldo Cedraz (na Presidência) e Raimundo Carreiro.
13.2. Ministros-Substitutos convocados: André Luís de Carvalho (Relator) e Weder de Oliveira.

ANDRÉ DE CARVALHO

Trata-se de tomada de contas especial instaurada pela Superintendência Regional do Instituto Nacional de Colonização e Reforma Agrária no Estado do Amazonas (Incra-AM) em desfavor da Associação de Produtores Rurais União e Progresso (Aprup) e dos Srs. Abelardo Pereira dos Santos (falecido) e Enéas Nunes da Silva (falecido) , como então presidente e vice-presidente da referida entidade, diante da execução apenas parcial do objeto pactuado e do não alcance dos objetivos previstos no Convênio nº 14.000/2001 (Siafi 424532) destinado à “prestação de serviços de assistência técnica, extensão rural e capacitação a 303 famílias assentadas no Projeto de Assentamento Rio Juma e Acari” sob o valor original de R$ 82.396,56, tendo a vigência do ajuste sido estipulada para o período de 30/11/2001 a 11/3/2002.
Após a análise final do feito, a auditora federal da então Secex-AM lançou o seu parecer conclusivo à Peça 92, com a anuência dos dirigentes da unidade técnica (Peças 93 e 94) , nos seguintes termos:
	“ (...) HISTÓRICO 
3.	Conforme disposto na cláusula quinta do termo de convênio, foram previstos R$ 83.220,52 para a execução do objeto, dos quais R$ 82.396,56 seriam repassados pelo concedente e R$ 823,96 corresponderiam à contrapartida. 
4.	Os recursos federais foram repassados à Aprup em duas parcelas, por meio das ordens bancárias 2001OB002467 e 2001OB002850, no valor de R$ 41.198,28, datadas, respectivamente de 27/11/2001 e de 27/12/2001 (peça 1, p. 84 e 94) , creditadas na conta corrente específica nas datas de 30/11/2001 e 3/1/2002 (peça 1, p. 128-132) . Os extratos bancários constam na peça 1, p. 126-136.
5.	O ajuste vigeu no período de 12/11/2001 a 11/3/2002 e previa a apresentação da prestação de contas até 10/5/2002, conforme cláusula décima-sexta do termo do convênio.
6.	Em auditoria realizada pela Controladoria-Geral da União no estado do Amazonas, no município de Apuí, relativa ao 6° sorteio do projeto de fiscalização a partir de sorteios públicos, foi constatado (Relatório de Fiscalização 004, peça 1, p. 394-398) : 
	‘O Plano de Trabalho avençado estabelecia metas de coleta e análise de solo, aquisição de sementes e mudas, assistência técnica, dentre outras, para as 303 famílias. Para tanto, o plano de aplicação previa o valor de R$ 83.220,52 na execução das referidas atividades.
	Na prestação de contas do convênio, verificamos que foram elaborados 140 projetos, porém, apenas 99 famílias tiveram-no aprovado e receberam o financiamento. Ademais, em visita a uma parte dos assentados beneficiados, constatamos que se tratavam de projetos de bovinocultura, consistindo, basicamente, na aquisição de matrizes, reprodutor e bolas de arame. Em virtude desse fato, as metas de coleta e análise de solo, assim como aquisição de sementes e mudas, tornaram-se desnecessárias, e não foram executadas.
	Basicamente, verificamos que, para alguns assentados, houve a visita de técnicos e apresentação da proposta (projeto) , além de visita após a aquisição do gado, para outros, entretanto, não houve nenhuma visita de acompanhamento.
	Pelo exposto, somos de opinião que houve desconformidade entre o Plano de Trabalho e a execução física, no que atine ao atingimento qualitativo, referente à não realização de metas, e quantitativo, relativamente às famílias beneficiadas.
	Ressaltamos que o referido Convênio está registrado no SIAFI na situação de ‘Adimplente’ e sua Prestação de Contas foi aprovada pelo INCRA’.
7.	A tomada de contas especial foi instaurada pelo Incra em 8/1/2009 (peça 2, p. 128) . O relatório do tomador de contas (peça 2, p. 126-144) concluiu que:
a) a instauração da tomada de contas especial decorreu das seguintes irregularidades: não execução do objeto pactuado; não atingimento dos objetivos avençados no plano de trabalho; não cumprimento dos recursos da contrapartida; não aplicação de rendimentos de aplicações financeiras no objeto pactuado;
b) Abelardo Pereira dos Santos era responsável pela entidade e pela gestão dos recursos federais mencionados; Enéas Nunes da Silva era vice-presidente da entidade e assinou diversos relatórios, o que demonstra sua coautoria e participação ativa na execução do convênio; incide responsabilidade solidária da Aprup, conforme Acórdão 2763/2011-TCU-Plenário;
c) Abelardo Pereira dos Santos, Enéas Nunes da Silva e a Aprup foram notificados (peça 2, p. 138-140) , não tendo sido apresentadas justificativas, nem recolhido o valor do débito;
d) os fatos apurados no processo indicam a ocorrência de prejuízo ao erário oriundo do não atingimento dos objetivos avençados no plano de trabalho, do desvio de finalidade na aplicação dos recursos transferidos, da não realização da contrapartida pactuada e da ausência de documentos imprescindíveis à prestação de contas final, o que motivou a instauração do processo de tomada de contas especial;
e) o dano ao erário apurado foi de R$ 82.396,56 (valor histórico) , com valor do débito atualizado registrado pelo Incra na conta ‘Diversos Responsáveis Apurados’, mediante as notas de lançamento 2012NL000244, de 17/9/2012; 2012NL000245, de 17/9/2012; e 2012NL000253, de 25/9/2012 (peça 2, p. 110-114) .
8.	Constam nos autos o relatório de auditoria do Controle Interno (peça 2, p. 166-169) , o certificado de auditoria (peça 2, p. 170) , o parecer do dirigente do órgão de controle interno concluindo pela irregularidade das contas (peça 2, p.  171) e o pronunciamento ministerial (peça 2, p. 175) .
9.	Em instrução inicial, considerando o falecimento de um dos responsáveis, Sr. Abelardo Pereira dos Santos, foi proposta a realização de diligência ao juízo de direito da comarca de Apuí para apresentar informações e documentos acerca de eventual ação de inventário e partilha de bens (peça 4) .
10. Em atendimento, foi encaminhada a documentação constante na peça 12, com informações pela inexistência de ação de inventário e partilha de bens, em nome de Abelardo Pereira dos Santos.
11. Em nova instrução, propôs-se a citação solidária do espólio de Abelardo Pereira dos Santos, na pessoa da Sra. Aparecida Maria Silva, do Sr. Enéas Nunes da Silva e da Associação de Produtores Rurais União e Progresso, nos termos ali especificados (peça 15, p. 5-6) .
12. À Sra. Aparecida Maria Silva foram encaminhados os ofícios citatórios 1891/2016-TCU/Secex-AM, de 22/7/2016 (peça 19) , 2338/2016-TCU/Secex-AM, de 12/9/2016 (peça 26) e 2339/2016-TCU/Secex-AM, de 12/9/2016 (peça 27) , ao endereço constante na base de dados da Receita Federal (peça 18, p. 2) , devolvidos pelos Correios com a observação de ‘não procurado’ (peças 24, 33, 34 e 35) . Em consequência, a citação foi realizada por meio de Edital 8/2017, datado de 25/1/2017, publicado no Diário Oficial da União de 2/2/2017 (peças 41 e 44) .
13. O mesmo ocorreu em relação à entidade Associação de Produtores Rurais União e Progresso, cujas comunicações processuais, ofícios citatórios 1893/2016-TCU/Secex-AM, de 22/7/2016 (peça 20) , 2340/2016-TCU/Secex-AM, de 12/9/2016 (peça 28) e 2341/2016-TCU/Secex-AM, de 12/9/2016 (peça 29) , 2867/2016-TCU/Secex-AM, de 10/11/2016 (peça 38) e 2868/2016-TCU/Secex-AM, de 10/11/2016 (peça 37) , encaminhadas ao endereço constante na base de dados da Receita Federal (peça 18, p. 2 e 3) , também retornaram da ECT com a observação de ‘não procurado’ (peças 25, 31, 32, 39 e 40) , tendo-se efetivada a citação por Edital 9/2017, datado de 25/1/2017, publicado no Diário Oficial da União de 2/2/2017 (peças 42 e 43) .
14. A citação ao Sr. Enéas Nunes da Silva, realizada mediante Ofício 1892/2016-TCU/Secex-AM, de 22/7/2016, recebido em 30/9/2016 (peças 23 e 30) , foi atendida por defensor público estadual (peça 45) , informando que o responsável é falecido, apresentando declaração de óbito emitida pela Prefeitura de Guarulhos/SP e pelo médico assistente do Hospital Saúde de Guarulhos (peça 45, p. 6-8) . A Defensoria Pública solicitou que lhe fossem noticiadas quais as medidas adotadas em relação à suspensão ou extinção do débito do falecido, gerador desta tomada de contas especial.
15. A documentação foi analisada por meio do pronunciamento do Diretor constante na peça 47, que propôs a realização de diligência ao Tribunal de Justiça do Estado do Amazonas (para informar sobre a existência de ação de inventário ou partilha do espólio do Sr. Enéas Nunes da Silva) e ao Cartório Oficial de Registro Civil das Pessoas Naturais e de Interdições e Tutelas do 1º Subdistrito da sede de Guarulhos/SP (para encaminhar cópia da certidão de óbito do Sr. Enéas Nunes da Silva) . 
16. Foi proposto, também, que se comunicasse à Defensoria Pública do Estado do Amazonas que o débito imputado ao Sr. Enéas Nunes da Silva constituído no processo de tomada de contas especial TC Processo 019.802/2014-5 não seria suspenso ou extinto, devendo a obrigação de ressarcimento ao erário recair sobre o espólio do de cujus, ou sobre os seus herdeiros até o limite das forças da herança, nos termos dos arts. 1.792 e 1.997 da Lei 10.406/2002. A informação à Defensoria Pública do Estado do Amazonas foi efetuada por meio do Ofício 942/2017-TCU/Secex-AM, de 11/5/2017 (peça 50) .
17. A diligência ao Tribunal de Justiça do Estado do Amazonas foi efetuada por meio do Ofício 940/2017-TCU/Secex-AM, de 11/5/2017 (peça 49) , recebido conforme aviso de recebimento na peça 54. Houve reiteração por meio do Ofício 1380/2017-TCU/Secex-AM, de 12/6/2017 (peça 55) , recebido na data de 21/6/2017 (peça 57) . O Tribunal de Justiça do Estado do Amazonas não atendeu à diligência.
18. A diligência ao Cartório de Registro Civil foi efetuada por meio do Ofício 941/2017-TCU/Secex-AM, de 11/5/2017 (peça 51) , recebido na data de 19/5/2017, conforme aviso de recebimento na peça 53, atendida por meio da documentação inserida na peça 52.
19. Na peça 52, p. 2, consta a certidão de óbito de Enéas Nunes da Silva, falecido em 30/4/2007, com a informação de que ele era casado com Maria Carmelita da Silva e deixou como filhas Luciene Nunes da Silva, maior, que foi a declarante do óbito, e Milca, menor, sem que conste da certidão o sobrenome de Milca.
20. Ao se analisar a documentação, concluiu-se que se deveria considerar que a administração da herança cabia a Luciene Nunes da Silva, portanto a citação do espólio de Enéas Nunes da Silva deveria ser efetuada na pessoa de Luciene Nunes da Silva (peça 59) . 
21. Em nova instrução, verificou-se que (peça 84) :
a) podia ser considerada válida a citação do espólio de Enéas Nunes da Silva na pessoa de Luciene Nunes da Silva, por meio do Ofício 0498/2018-TCU/Secex-AM, de 22/3/2018 (peça 81) , recebido no endereço da responsável, conforme aviso de recebimento na peça 82; 
b) houve falhas na citação por edital do espólio de Abelardo Pereira dos Santos (peças 41 e 44) e na citação por edital da Associação de Produtores Rurais União e Progresso (peças 42-43) , consistentes na ausência da conduta do responsável e do nexo de causalidade nos editais de citação; e
c) ocorreu, em 23/4/2002, a devolução do valor de R$ 128,31 (peça 1, p. 138) .
22. Propôs-se, então, a realização de nova citação por edital, nos seguintes termos:
	‘I) realizar a citação por edital do espólio de Abelardo Pereira dos Santos (CPF XXX.320.538-XX) , presidente da Associação de Produtores Rurais União e Progresso (Aprup) , na pessoa do administrador provisório, Sra. Aparecida Maria Silva (CPF XXX.406.201-XX) , e da Associação de Produtores Rurais União e Progresso (Aprup) , CNPJ 01.647.630/0001-15, com fundamento nos arts. 10, § 1º, e 12, incisos I e II, da Lei 8.443/1992 c/c o art. 202, incisos I e II, do RI/TCU, para que, no prazo de quinze dias, apresentem alegações de defesa e/ou recolham, solidariamente com o espólio de Enéas Nunes da Silva (CPF XXX.705.508-XX) , aos cofres do Instituto Nacional de Colonização e Reforma Agrária (Incra) , as quantias abaixo indicadas, atualizadas monetariamente a partir das respectivas datas até o efetivo recolhimento, abatendo-se na oportunidade a quantia eventualmente ressarcida, na forma da legislação em vigor, em função das seguintes ocorrências na execução do Convênio CRT/AM 14000/2001 (Siafi 424532) , celebrado em 1/11/2001 entre o Incra e a Associação de Produtores Rurais União e Progresso (Aprup) , que teve por objeto a prestação de serviços de assistência técnica, extensão rural e capacitação por pessoa jurídica, credenciados junto ao Incra, a serem prestados a 303 famílias assentadas no Projeto de Assentamento Rio Juma e Acari:
	a) ocorrência: não execução do objeto pactuado e não atingimento dos objetivos avençados no plano de trabalho (foram realizados projetos de bovinocultura em vez de projetos agrícolas, foram elaborados apenas 140 projetos, e desses 140 projetos, apenas 99 foram aprovados e resultaram em financiamento para as famílias, embora devessem ser beneficiadas 303 famílias) ;
	a.1) conduta: deixar de cumprir as metas constantes no plano de trabalho;
	a.2) nexo de causalidade: a utilização inadequada do recurso acarretou o descumprimento das metas estabelecidas;
	a.3) dispositivos infringidos: art. 93 do Decreto-Lei 200/1967, cláusula segunda, inciso II, alínea ‘d’ do termo de convênio, art. 22 da Instrução Normativa STN 1, de 15/1/1997;
	b) ocorrência: ausência de aplicação dos recursos da contrapartida no objeto do convênio, com infração à cláusula quinta e décima-primeira do termo de convênio; art. 7º, inciso XIII, e 38, inciso II, alínea ‘e’, da Instrução Normativa STN 1, de 15/1/1997;
	b.1) conduta: deixar de aplicar recursos da contrapartida no objeto conveniado;
	b.2) nexo de causalidade: a omissão dos responsáveis resultou na não aplicação dos recursos da contrapartida;
	b.3) dispositivos infringidos: cláusula quinta e décima-primeira do termo de convênio; art. 7º, inciso XIII, e 38, inciso II, alínea ‘e’, da Instrução Normativa STN 1, de 15/1/1997;
	VALOR ORIGINAL (R$) 
	DATA DA OCORRÊNCIA

	41.198,28
	30/11/2001

	41.198,28
	3/1/2002

	128,31 (crédito) 
	23/4/2002

                      Valor atualizado até 26/9/2018: R$ 231.068,38
	II) informar aos responsáveis que, caso venham a ser condenados pelo Tribunal, os débitos ora apurados serão acrescidos de juros de mora, nos termos do § 1º do art. 202 do Regimento Interno do TCU’.
EXAME TÉCNICO 
23. Em cumprimento ao Despacho do Secretário (peça 86) , foi promovida a citação por edital do espólio de Abelardo Pereira dos Santos (CPF XXX.320.538-XX) , presidente da Associação de Produtores Rurais União e Progresso (Aprup) , na pessoa do administrador provisório, Sra. Aparecida Maria Silva (CPF XXX.406.201-XX) , conforme Edital 18/2018, publicado no DOU de 1/10/2018 (peças 87 e 89) e da Associação de Produtores Rurais União e Progresso (Aprup) , CNPJ 01.647.630/0001-15, mediante Edital 19/2018, publicado no DOU de 1/10/2018 (peças 88 e 90) .
24. Apesar de o espólio de Enéas Nunes da Silva na pessoa de Luciene Nunes da Silva, ter tomado ciência do expediente (Ofício 0498/2018-TCU/Secex-AM, de 22/3/2018, peça 81) que lhe foi encaminhado, conforme atesta o aviso de recebimento (AR) que compõe a peça 82, não atendeu à citação e não se manifestou quanto às irregularidades verificadas.
25. O espólio de Abelardo Pereira dos Santos na pessoa do administrador provisório, Sra. Aparecida Maria Silva, e a Associação de Produtores Rurais União e Progresso (Aprup) , citados por via editalícia, não atenderam a citação e não se manifestaram quanto às irregularidades verificadas. Destaca-se que antes da citação por edital foram adotadas providências que esgotaram as tentativas de localização do responsável. 
26. De fato, foram encaminhados ofícios citatórios a Aparecida Maria Silva (peças 19, 26, 27 e 37) , administradora provisória do espólio de Abelardo Pereira dos Santos, devolvidos pelos Correios com a observação de ‘não procurado’ (peças 24, 33, 34 e 35) . Do mesmo modo, foram encaminhados ofícios citatórios à Associação de Produtores Rurais União e Progresso (peças 20, 28, 29, 37 e 38) , devolvidos pelos Correios com a observação de “não procurado” (peças 25, 31, 32, 39 e 40) . 
27. Transcorrido o prazo regimental fixado e mantendo-se inertes os aludidos responsáveis, impõe-se que sejam considerados revéis, dando-se prosseguimento ao processo, de acordo com o art. 12, § 3º, da Lei 8.443/1992.
Prescrição da Pretensão Punitiva
28. Com relação à ocorrência da prescrição da pretensão punitiva, este Tribunal aprovou por meio do Acórdão 1441/2016-TCU-Plenário incidente de uniformização de jurisprudência em que firma o entendimento de que a matéria se subordina ao prazo prescricional de dez anos indicado no art. 205 do Código Civil, contado a partir da data de ocorrência da irregularidade a ser sancionada, e de que o prazo interrompe-se a partir da data do ato que ordenar a citação, audiência ou oitiva da parte, nos termos do art. 202, inciso I, do Código Civil.
29. No presente caso, o convênio foi celebrado em 1/11/2001 (peça 1, p. 72) , os recursos federais foram creditados na conta corrente específica nas datas de 30/11/2001 e 3/1/2002 (peça 1, p. 128-132) , o convênio encerrou-se em 11/3/2002 (cláusula décima-sexta do termo do convênio - peça 1, p. 68-70 e 74) e o despacho determinando a realização de citação foi exarado em 15/7/2016 (peça 17) . 
30. Como se passaram mais de dez anos entre o fim da vigência do convênio e o despacho determinando a citação, ocorreu a prescrição da pretensão punitiva por este Tribunal, não sendo mais cabível a aplicação de multa decorrente do art. 57 ou 58 da Lei 8.443/1992. 
31. Observa-se que tal fato não afeta a possibilidade de condenação em débito dos responsáveis, haja vista a imprescritibilidade das ações de ressarcimento, nos termos do art. 37, § 5º, da Constituição Federal, e da Súmula 282 do TCU.
CONCLUSÃO
32. Diante da revelia do espólio de Abelardo Pereira dos Santos, do espólio de Enéas Nunes da Silva e da Associação de Produtores Rurais União e Progresso (Aprup) e inexistindo nos autos elementos que permitam concluir pela ocorrência de boa-fé ou de outros excludentes de culpabilidade em suas condutas, propõe-se que suas contas sejam julgadas irregulares e que os responsáveis sejam condenados em débito.
PROPOSTA DE ENCAMINHAMENTO
33. Diante do exposto, submetemos os autos à consideração superior, propondo ao Tribunal:
a) considerar revéis Abelardo Pereira dos Santos (falecido) , CPF XXX.320.538-XX; Enéas Nunes da Silva (falecido) , CPF XXX.705.508-XX; Associação de Produtores Rurais União e Progresso (Aprup) , CNPJ 01.647.630/0001-15;
b) com fundamento nos arts. 1º, inciso I, 16, inciso III, alíneas ‘c’ e §2º, da Lei 8.443/1992 c/c os arts. 19, caput, e 23, inciso III, da mesma Lei, e com arts. 1º, inciso I, 209, inciso III,  e § 5º, 210 e 214, inciso III, do Regimento Interno, que sejam julgadas irregulares as contas do Sr. Abelardo Pereira dos Santos (CPF XXX.320.538-XX) , presidente da Associação de Produtores Rurais União e Progresso (Aprup) e do Sr. Enéas Nunes da Silva (CPF XXX.705.508-XX) , vice-presidente da entidade e sejam condenados seus espólios na pessoa dos administradores provisórios, respectivamente, Sra. Aparecida Maria Silva (CPF XXX.406.201-XX) e Sra. Luciene Nunes da Silva (CPF XXX.949.788-XX) , ou seus herdeiros legais, caso tenha havido a partilha de bens, até o limite do valor do patrimônio transferido, em solidariedade, com a Associação de Produtores Rurais União e Progresso (Aprup) , CNPJ 01.647.630/0001-15, ao pagamento das quantias a seguir especificadas, com a fixação do prazo de quinze dias, a contar das notificações, para comprovarem, perante o Tribunal (art. 214, inciso III, alínea ‘a’, do Regimento Interno) , o recolhimento das dívidas aos cofres do Instituto Nacional de Colonização e Reforma Agrária (Incra) , atualizadas monetariamente e acrescidas dos juros de mora, calculados a partir das datas discriminadas, até a data dos recolhimentos, abatendo-se na oportunidade a quantia eventualmente ressarcida, na forma da legislação em vigor, em função de irregularidades na execução do Convênio CRT/AM 14000/2001 (Siafi 424532) , celebrado em 1/11/2001:
	VALOR ORIGINAL (R$) 
	DATA DA OCORRÊNCIA

	41.198,28
	30/11/2001

	41.198,28
	3/1/2002

	128,31 (crédito) 
	23/4/2002

Valor atualizado com juros até 5/12/2018: R$ 530.887,63
c) autorizar, caso requerido, o pagamento da dívida dos Srs. Abelardo Pereira dos Santos e Enéas Nunes da Silva representados por seus espólios na pessoa dos administradores provisórios, respectivamente, Sra. Aparecida Maria Silva e Sra. Luciene Nunes da Silva, ou seus herdeiros legais, bem como da Associação de Produtores Rurais União e Progresso (Aprup) , em até 36 parcelas mensais e consecutivas, nos termos do art. 26 da Lei 8.443/1992 c/c o art. 217 do Regimento Interno, fixando-lhes o prazo de quinze dias, a contar do recebimento da notificação, para comprovarem perante o Tribunal o recolhimento da primeira parcela, e de trinta dias, a contar da parcela anterior, para comprovarem os recolhimentos das demais parcelas, devendo incidir sobre cada valor mensal, atualizado monetariamente, os juros de mora devidos, na forma prevista na legislação em vigor;
d) autorizar, desde logo, nos termos do art. 28, inciso II, da Lei 8.443/1992, a cobrança judicial das dívidas caso não atendidas as notificações;
e) encaminhar cópia da deliberação ao Procurador-Chefe da Procuradoria da República no Amazonas, nos termos do § 3º do art. 16 da Lei 8.443/1992 c/c o § 7º do art. 209 do Regimento Interno do TCU, para adoção das medidas cabíveis; e comunicar-lhe que o relatório e o voto que a fundamentarem podem ser acessados por meio do endereço eletrônico www.tcu.gov.br/acordaos e que, caso haja interesse, o Tribunal pode enviar-lhe cópia desses documentos sem qualquer custo”.
Enfim, por intermédio do Exmo. Sr. Subprocurador-Geral Lucas Rocha Furtado, o MPTCU discordou da referida proposta da unidade técnica, lançando, para tanto, o seu parecer à Peça 96 nos seguintes termos:
“ (...) Trata-se de tomada de contas especial em que os responsáveis já são falecidos e os espólios foram citados mediante edital em outubro de 2018 (peças 89 e 90) , decorridos mais de dezesseis anos dos fatos geradores do débito. O mesmo interregno de tempo se aplica à pessoa jurídica também arrolada nos autos, no caso, uma associação de produtores rurais à época gerida pelas pessoas físicas já falecidas, conforme assinalado. 
Em casos tais, o TCU vem entendendo que o longo transcurso de tempo entre a prática do ato pelo responsável falecido e a citação dos seus herdeiros e sucessores, sem que tenham dado causa à demora processual, inviabiliza o exercício do contraditório e da ampla defesa, dando ensejo ao arquivamento das contas, sem julgamento do mérito, por ausência de pressupostos para desenvolvimento válido e regular do processo, com fundamento no art. 212 do Regimento Interno do TCU (cf. Acórdãos 3879/2017, 3482/2011, 1492/2018, da 1ª Câmara; 8791/2016-2ª Câmara; 3141/2014-Plenário, dentre outros) .
Nessas condições, pedindo vênias por dissentir da proposta da unidade técnica, manifesto-me no sentido de que o Tribunal julgue os presentes autos de acordo com a jurisprudência mencionada”.
	É o Relatório.

não há.

Subprocurador-Geral Lucas Rocha Furtado.

TOMADA DE CONTAS ESPECIAL. CONVÊNIO. EXECUÇÃO APENAS PARCIAL DO OBJETO PACTUADO. NÃO ALCANCE DOS OBJETIVOS PREVISTOS. CITAÇÃO DA ENTIDADE CONVENENTE E DOS ESPÓLIOS DOS GESTORES RESPONSÁVEIS. LONGO TEMPO DECORRIDO DESDE AS SUPOSTAS FALHAS, ANTE A TARDIA CITAÇÃO DOS RESPECTIVOS ESPÓLIOS, COM PREJUÍZO AO PLENO EXERCÍCIO DO CONTRADITÓRIO E DA AMPLA DEFESA POR ESSES RESPONSÁVEIS. EXCLUSÃO DOS ALUDIDOS ESPÓLIOS DA RELAÇÃO PROCESSUAL. REVELIA DA ENTIDADE CONVENENTE. CONTAS IRREGULARES COM O DÉBITO EM DESFAVOR DA ENTIDADE. PRESCRIÇÃO DA PRETENSÃO PUNITIVA DO TCU. COMUNICAÇÃO.

TOMADA DE CONTAS ESPECIAL (TCE)

Secretaria do TCU no Estado do Amazonas (Sec-AM).

Trata-se de tomada de contas especial instaurada pela Superintendência Regional do Instituto Nacional de Colonização e Reforma Agrária no Estado do Amazonas (Incra-AM) em desfavor da Associação de Produtores Rurais União e Progresso (Aprup) e dos Srs. Abelardo Pereira dos Santos (falecido) e Enéas Nunes da Silva (falecido) , como então presidente e vice-presidente da referida entidade, diante da execução apenas parcial do objeto pactuado e do não alcance dos objetivos previstos no Convênio nº 14.000/2001 (Siafi 424532) destinado à “prestação de serviços de assistência técnica, extensão rural e capacitação a 303 famílias assentadas no Projeto de Assentamento Rio Juma e Acari” sob o valor original de R$ 82.396,56, tendo a vigência do ajuste sido estipulada para o período de 30/11/2001 a 11/3/2002.
Na fase interna desta TCE, o Incra-AM concluiu que teriam sido elaborados 140 projetos, mas apenas 99 famílias teriam sido beneficiadas, destacando que os projetos teriam sido destinados à bovinocultura (aquisição de matrizes, reprodutor e bolas de arame) , ao contrário do previsto no plano de trabalho com as metas orientadas a projetos de coleta e análise de solo e de aquisição de sementes e mudas.
No âmbito do TCU, após constatar o falecimento do Sr. Enéas Nunes da Silva e a inexistência do inventário ou da partilha, tendo essa situação sido constatada, ainda, em relação ao falecimento do Sr. Abelardo Pereira dos Santos, a então Secex-AM promoveu a citação dos referidos espólios, nas pessoas das viúvas e meeiras como administradoras provisórias, em solidariedade com a aludida associação, pelo valor total dos recursos federais repassados, ante a execução apenas parcial do objeto pactuado com o desvio de finalidade e a não consecução dos objetivos previstos, mas, a despeito da regular citação, até mesmo por edital (Peças 89-90) , os responsáveis deixaram transcorrer in albis o prazo para apresentarem as suas defesas, passando à condição de revéis, nos termos do art. 12, § 3º, da Lei nº  8.443, de 1992, com o prosseguimento normal do processo.
De todo modo, após a análise final do feito, a então Secex-AM propôs a irregularidade das contas dos Srs. Abelardo Pereira dos Santos e Enéas Nunes da Silva para condenar os seus sucessores ao pagamento do débito apurado nos autos, até o limite dos patrimônios transferidos, em solidariedade com a aludida associação, deixando, porém, de propor a aplicação da multa legal ante a prescrição da pretensão punitiva do TCU, nos termos do Acórdão 1441/2016-TCU-Plenário.
Ao vislumbrar, contudo, o longo transcurso de tempo entre as irregularidades cometidas pelos gestores falecidos e a citação dos seus sucessores, o MPTCU propôs o arquivamento do feito por ausência dos pressupostos para o desenvolvimento válido e regular do processo, em sintonia com o art. 212 do RITCU e com a jurisprudência do TCU.
Incorporo o parecer da unidade técnica a estas razões de decidir, sem prejuízo de pugnar pela exclusão dos espólios dos então gestores da Aprup na presente relação processual, em consonância parcial, aí, com o parecer do Parquet especial.
Em circunstâncias normais, nos termos do art. 5º, XLV, da Constituição de 1988, o TCU até poderia promover a aludida condenação dos sucessores, em plena sintonia com a sua jurisprudência (v.g.: Acórdão 1284/2012-TCU-Segunda Câmara) , já que a obrigação de reparar o dano poderia ser estendida aos sucessores até o limite do valor patrimonial transferido. 
Ocorre, todavia, que, no presente caso concreto, devem ser sopesadas algumas excepcionalidades, devendo o TCU atentar para as seguintes circunstâncias: (i)  os recursos federais teriam sido transferidos pelo Incra à aludida associação em 30/11/2001 e em 3/1/2002; (ii)  os gestores responsáveis teriam falecido em 30/4/2007 e em 23/3/2009; (iii)  o Incra teria buscado a notificação dos responsáveis na fase interna desta TCE, não tendo o ofício de notificação sido recebido, contudo, pelos efetivos sucessores dos falecidos; e (iv) os espólios dos responsáveis só vieram a ser efetivamente citados, por meio de edital, em 1º/10/2018 (após mais de 16 anos desde as suscitadas falhas) .
Por esse prisma, sobressai o evidente prejuízo ao pleno exercício do contraditório e da defesa pelos aludidos sucessores, até porque, após todo esse longo transcurso de tempo, os sucessores não teriam as necessárias condições materiais de suprir ou justificar as falhas imputadas aos então gestores falecidos, mostrando-se mais adequada, no presente momento, a exclusão dos aludidos espólios desta relação processual.
O suscitado decurso de prazo não mereceria ser usado, todavia, como suposto fundamento para o referido arquivamento do processo em relação à entidade, não só porque a suposta dificuldade para a ampla defesa não deveria ser meramente inferida nos autos, devendo ser efetivamente evidenciada pela entidade responsável, mas também porque as aludidas irregularidades estariam bem evidenciadas nos autos, a partir da correspondente documentação, e, assim, a entidade deveria ter apresentado as justificativas e os esclarecimentos sobre o não cumprimento dos objetivos pactuados, ante o subsequente dano ao erário, não servindo o decurso de tempo como qualquer fator impeditivo para o exercício da ampla defesa da aludida associação, já que ela teve a oportuna ciência das irregularidades desde a fase interna da TCE.
Bem se vê, nesse ponto, que, ainda na fase interna desta TCE, o Incra-AM teria notificado a entidade convenente a devolver os recursos federais transferidos em razão do descumprimento dos objetivos previstos no ajuste, tendo o Sr. Abelardo Pereira dos Santos, como representante legal da Aprup, atestado o recebimento da aludida notificação em 5/11/2004 (Peça 2, p. 104) , a despeito, contudo, de a entidade ter optado por se manter silente nos auto, tornando-se revel. ​
Bem se sabe, aliás, que a jurisprudência do TCU é firme no sentido da responsabilidade pessoal do gestor pela comprovação da boa e regular aplicação dos recursos federais recebidos mediante convênio ou instrumentos congêneres, submetendo-se todo aquele que utiliza ou gerencia recursos públicos ao dever de demonstrar o correto emprego dos valores federais, nos termos dos arts. 70, parágrafo único, e 37, caput, da Constituição de 1988 e do art. 93 do Decreto-Lei nº 200, de 25 de fevereiro de 1967 (v.g. Acórdãos 27/2004, 371/1999 e 384/1998, da 2ª Câmara, Acórdão 92/1999-TCU-Primeira Câmara, e Decisão 667/1995, do Plenário) , de tal sorte, contudo, que, ao celebrar o acordo com o poder público federal, a entidade privada convenente também assumiria o papel de gestora pública, assumindo, com isso, o dever de comprovar a boa e regular aplicação dos aludidos recursos federais (v.g. Acórdão 7612/2015-TCU-Primeira Câmara, e Acórdão 810/2015-TCU-Segunda Câmara) , e, por essa linha, sobressai a responsabilidade da Aprup pelo débito apurado nos autos.
Por conseguinte, diante da impugnação dos aludidos dispêndios e da ausência de elementos capazes de demonstrar a boa e regular aplicação dos recursos federais transferidos, em face, por exemplo, do suscitado descumprimento dos objetivos pactuados, a desaprovação das contas pelo órgão repassador configura a ofensa não só às regras legais, mas também aos princípios basilares da administração pública, já que, ao fim e ao cabo, o gestor deixa de prestar satisfação à sociedade sobre o efetivo emprego dos recursos públicos postos à sua disposição, dando ensejo, inclusive, à presunção legal de dano ao erário pela integralidade dos valores transferidos, ante o desvio ou o desperdício dos respectivos valores federais, e, assim, mostra-se adequada a proposta da unidade técnica para condenar a Aprup em débito, deixando, todavia, de lhe aplicar a subsequente multa legal, ante a aludida prescrição.
Ocorre que, no presente caso concreto, se vislumbra a prescrição da pretensão punitiva do TCU, diante do transcurso de mais de dez anos entre a ordem para a citação no âmbito do TCU, em 15/7/2016 (Peça 17) , e a data fatal para a prestação de contas final do aludido ajuste, em 10/5/2002 (Peça 1, p. 158) , nos termos do Acórdão 1441/2016-TCU-Plenário.
Por meio do referido Acórdão 1.441/2016 proferido pelo Plenário na Sessão Extraordinária de 8/6/2016, o TCU firmou o seu entendimento no sentido de que a referida prescrição da pretensão punitiva deve seguir a regra geral do prazo decenal, contado a partir do fato, em linha com o art. 205 do Código Civil brasileiro, interrompendo-se a contagem do aludido prazo com a ordem de citação, nos termos do art. 240, caput, da Lei nº 13.105 (Código Processual Civil) , de 2015. 
Sem prejuízo, no entanto, do respeito a esse entendimento do Tribunal, reitero a minha ressalva já registrada em vários outros julgados do TCU no sentido de que, na ausência de lei específica, o TCU não deveria aplicar qualquer prazo prescricional sobre a referida pretensão punitiva ou, então, na pior das hipóteses, o Tribunal deveria aplicar a regra prescricional fixada pela Lei nº  9.873, de 1999, não só porque ela trata diretamente de prescrição no âmbito do direito administrativo sancionador, mas também porque, entre outras medidas, a aludida lei manda aplicar o prazo prescricional penal, quando a infração administrativa também configure crime, além de determinar expressamente que, no caso de ilícito continuado ou permanente, a contagem do prazo se inicie no dia da cessação do aludido ilícito. 
Ao tempo, então, em que anoto essa minha posição pessoal, deixo de pugnar pela aplicação da multa legal à referida entidade e, desse modo, submeto-me ao entendimento fixado pelo TCU no âmbito do aludido Acórdão 1441/2016-TCU-Plenário, deixando, todavia, de deliberar sobre as eventuais contas dos gestores-falecidos, até porque essa medida não tenderia a resultar em prejuízo à entidade responsável, já que, em plena sintonia com a jurisprudência do TCU (v.g.: Acórdãos 1.159/2015, 2.263/2015 e 3.039/2015, do Plenário) , a solidariedade passiva é legalmente erigida em benefício do ente estatal credor, e não das pessoas privadas devedoras, podendo eventualmente a ora condenada ajuizar a subsequente ação regressiva em desfavor dos sucessores dos gestores-responsáveis.
Entendo, portanto, que o TCU deve julgar irregulares as contas da Aprup para condená-la ao pagamento do débito apurado nestes autos, deixando, contudo, de lhe aplicar a subjacente multa legal, por força do Acórdão 1441/2016-TCU-Plenário, sem prejuízo de excluir os espólios dos gestores falecidos da presente relação processual.
	
	Ante o exposto, voto pela prolação do Acórdão ora submetido a este Colegiado.
TCU, Sala das Sessões, em 2 de abril de 2019.
Ministro-Substituto ANDRÉ LUÍS DE CARVALHO 
Relator